【裁判字號】    98,台上,1308
【裁判日期】    980312
【裁判案由】    違反貪污治罪條例
【裁判全文】
最高法院刑事判決            九十八年度台上字第一三０八號
上  訴  人  甲○○
選任辯護人  許美麗律師
            王彩又律師
            李林盛律師
上  訴  人  乙○○
上列上訴人等因違反貪污治罪條例案件，不服台灣高等法院中華
民國九十七年七月三十一日第二審更審判決（九十二年度上更(一)
字第五五三號，起訴案號：台灣新竹地方法院檢察署八十八年度
偵字第四四二六號），提起上訴，本院判決如下：
    主  文
原判決撤銷，發回台灣高等法院。
    理  由
本件原判決撤銷第一審之科刑判決，於變更檢察官起訴法條（貪
污治罪條例第六條第一項第四款對於主管之事務圖利罪）後，改
判論處上訴人甲○○共同公務員，對於非主管之事務，明知違背
法令，利用職權機會圖私人不法之利益，因而獲得利益罪刑〔處
有期徒刑五年六月，併科罰金新台幣（下同）三十萬元，罰金如
易服勞役，以一千元折算一日〕；又依行為時刑法連續犯、牽連
犯之規定，從一重論處上訴人乙○○共同連續公務員，對於非主
管之事務，明知違背法令，利用職權機會圖私人不法之利益，因
而獲得利益罪刑（處有期徒刑三年，併科罰金十五萬元，罰金如
易服勞役，以一千元折算一日）；固非無見。
惟查：（一）民國九十年十一月七日修正公布之貪污治罪條例第
六條第一項第五款規定「對於非主管或監督之事務，明知違背法
令，利用職權機會或身分圖自己或其他私人不法利益，因而獲得
利益者，……」（下稱「對於非主管之事務圖利罪」），此所稱
之「法令」，係指法律、法律授權之法規命令、職權命令、委辦
規則等對多數不特定人民就一般事項所作對外產生法律效果之規
定而言，並不包括行政機關之內部規定，即將行政規則排除在外
。原判決認定上訴人甲○○、乙○○（以下除分別載稱姓名者外
，簡稱為「上訴人等」）俱犯對於非主管之事務圖利罪，於事實
欄內記載：上訴人等均明知依台灣省政府環境保護處八十七年一
月二十六日函（下稱環保處八十七年函）主旨為：有關「營建廢
棄土處理」主管機關為內政部營建署，並非環保署；另依台灣省
政府八十七年（原判決正本第三頁第三行、第五頁第十三行均誤
繕為九十七年）二月五日頒布之「台灣省營建工程剩餘土石方（
原判決正本第三頁第三行、第五頁第十四行均誤繕為剩餘土方）
處理及資源堆置場所設置管理要點」（下稱系爭管理要點）之規
定，建築工程剩餘土石方，應由承造者提出剩餘土石方處理計畫
經核可後，報請處理地點之縣市主管建築機關備查；而上訴人等
原任職之新竹縣環境保護局（下稱環保局）並非營建廢棄土處理
之主管機關，上訴人等竟發給事實欄三所載具有同意備查函實質
內容之函件，乙○○並發給事實欄二、四所載具有同意備查函實
質內容之函件等情。似指上訴人等所違背者為環保處八十七年函
及系爭管理要點。但上開函文是否屬於首揭之「法令」？原判決
事實欄並未明確認定、具體記載，本院尚無從憑以判斷原判決適
用法則是否適當；自有可議。（二）依原判決事實欄之記載，環
保處八十七年函已定明「營建廢棄土處理」之主管機關為內政部
營建署，非環保署，且新竹縣環保局並非營建廢棄土處理之主管
機關。然理由欄卻謂：依環保處八十七年函，可知「營建廢棄土
處理」之主管機關在當時確有混沌不明之情形，新竹縣政府又無
設置工務局，台北縣政府工務局自有誤認新竹縣環保局即係棄土
之主管機關之可能等旨（見原判決正本第一七頁第三至七行）。
對於上訴人等發出本案各該函件是否屬上訴人等主管之事務範圍
，事實欄之記載與理由欄之說明已有未盡一致之齟齬。又證人陳
能樞於原審證稱：八十七年間，在新竹縣境為營建工程剩餘土石
方之處理，應依系爭管理要點第十三點規定，向新竹縣工務局建
管課報請備查，新竹縣工務局為新竹縣之主管建築機關等語（見
原審更(一)卷三第二一至二二頁）。倘陳能樞所述屬實，則於八十
七年間，新竹縣政府似已設有工務局主管營建廢棄土之處理事務
；原判決對此未加究明釐清，率謂新竹縣政府當時無設置工務局
，而認上訴人等任職之新竹縣環保局所發本案各該函件，具有營
建廢棄土處理同意備查函之實質內容，亦有與卷內證據資料不符
之違誤。（三）證人恐因陳述致自己或與其有刑事訴訟法第一百
八十條第一項關係之人受刑事追訴或處罰者，得拒絕證言，刑事
訴訟法第一百八十一條固定有明文；然依同法第一百八十三條第
一項之規定，證人拒絕證言者，應將拒絕證言之原因釋明之，但
得命具結以代釋明。甲○○於原審聲請傳喚具共同被告身分之乙
○○為證人，審判長於九十七年七月十七日審判期日調查證據，
告知證人乙○○關於刑事訴訟法第一百八十一條得拒絕證言之規
定，並詢以：「是否願意在本案作證？」，於乙○○答稱：「我
拒絕證言」後，未令乙○○釋明其拒絕證言之原因，復未命其具
結以代釋明，即未使乙○○立於證人之地位為陳述並接受甲○○
及辯護人之詰問（見原審更(一)卷三第八九頁背面至第九０頁），
已影響甲○○對證人詰問權之行使，自屬足以影響判決結果之訴
訟程序違法。以上，或為上訴人等上訴意旨所指摘，或為本院得
依職權調查之事項，應認原判決仍有撤銷發回更審之原因。
據上論結，應依刑事訴訟法第三百九十七條、第四百零一條，判
決如主文。
中    華    民    國  九十八  年    三    月   十二   日
                      最高法院刑事第八庭
                          審判長法官  林  永  茂
                                法官  吳  昆  仁
                                法官  蘇  振  堂
                                法官  蕭  仰  歸
                                法官  林  立  華
      本件正本證明與原本無異
                                      書  記  官
中    華    民    國  九十八  年    三    月   十六   日
                                                      K


司法院資訊處製作；財團法人民間司法改革基金會備份。
